【裁判字號】    89,訴,2576
【裁判日期】    921231
【裁判案由】    期貨交易法等
【裁判全文】
臺灣高雄地方法院刑事判決                        八十九年度訴字第二五七六號
    公  訴  人  臺灣高雄地方法院檢察署檢察官
    被      告  癸○○
    被      告  卯○○
    右  二  人  單文程
    選任辯護人
    被      告  寅○○
    右  一  人  郭清寶
    選任辯護人
右列被告因違反期貨交易法等案件，經檢察官提起公訴（八十九年度偵字第一一二九
四號、第二一四０一號），本院判決如左：
    主  文
癸○○、卯○○、寅○○被訴違反期貨交易法部分均無罪。
癸○○、卯○○被訴違反公司法部分均免訴。
    理  由
一、公訴意旨略以：被告癸○○、卯○○、寅○○、壬○○（另案經臺灣高等法院判
    處罪刑在案，目前於最高法院審理中）明知「鼎泰國際有限公司」（下稱鼎泰公
    司，設於高雄市前鎮區○○○路八號二十六樓之二）核准設立登記所營事業為：
    (一)、投資顧問業，(二)、企業經營管理顧問業，(三)、徵信服務業，(四)、資訊軟體服
    務業，(五)、資料處理服務業，(六)、電子資訊供應服務業，(七)、國際貿易業，(八)、
    首飾及貴金屬批發業等八項，未包括經營期貨信託事業、期貨經理事業、期貨顧
    問事業或其他期貨服務事業；並明知經營上開期貨等業務，須經主管機關之許可
    及發給許可證，方得營業，非期貨商不得經營期貨業務，癸○○、卯○○竟基於
    經營公司登記範圍以外業務之故意，自民國八十八年十二月九日起，在前開鼎泰
    公司處所，由癸○○（自八十八年十二月至八十九年三月十五日）、卯○○（自
    八十九年三月中旬起）先後擔任鼎泰公司之負責人，由壬○○（洋名TOMMY，自
    八十九年二月底起）負責綜理公司業務，寅○○（洋名LISA、MONDY，自八十九
    年一月底起）擔任業務主管，實際參與公司營運，共同經營外匯保證金交易等期
    貨業務，並連續自八十八年十二月間起，每天在報紙刊登徵求「兼職文書」、「
    內勤抄寫員」、「兼職繕寫員」等廣告，使甲○○、子○○、辛○○、巳○○、
    丑○○○、孟令民、乙○○、庚○○、己○○、丁○○、戊○○、丙○○等不特
    定大眾前去應徵，並慫恿甲○○等應徵者下單進場買賣外幣，甲○○等人經指示
    ，先匯寄所謂「外匯保證金」至少美金一萬元，至澳門指定銀行帳戶內，取得匯
    款單後，與澳門鴻福國際交易中心簽訂買賣外匯保證金合約，以完成開戶手續，
    並在鼎泰公司下單買賣日圓、英磅、瑞士法朗、歐元等外幣保證金交易業務，後
    甲○○等人如要下單買賣外幣時，即或經由上開主管協辦，或在公司直接下單，
    或以電話與鼎泰公司內「盤房」人員等人聯繫，公司人員即經由盤房內之電腦報
    以外幣價格，再由甲○○等人指定購買口數後，由公司人員代填幣名、時價、買
    賣數額、買賣者之代號、密碼等於單據上，再以電話直接向澳門方面下單，其交
    易方式為下單買賣外幣之保證金每筆交易單位「每口」為美金五百元，過夜則每
    口一千五百美元，每次交易虧損如達交易保證金八成，即須補繳交易保證金，未
    做滿一百口者，不得中途退出，每買賣一口手續費為美金八十元。甲○○等人皆
    約經過一段時日後，即發現上開外幣保證金虧損殆盡，寅○○等人即再要求買者
    應即入美金，甲○○等人屢屢賠，始發覺有異，遂向調查局提出檢舉，嗣於
    八十九年四月十九日、八月十七日經調查局在上址查獲，並扣得鼎泰公司執照二
    份、鼎泰公司營利事業登記證二份、鼎泰公司章程一份、鴻福國際交易中心合約
    書三份、簡報及統計冊一本、員工之出勤卡一冊、員工資料表一冊、工作申請表
    二冊、營運簡介一冊、佣金獎金福利辦法一冊、交易同意書一冊、鴻福國際交易
    中心信用戶口同意書等相關資料一冊、賣匯水單等申請書一冊、當天交易紀錄表
    一冊、交易口數單一冊、客戶買賣紀錄單一冊、客戶申請外匯帳戶資料等書類一
    冊、客戶當日交易紀錄九冊、買入賣出指令三冊、交易電腦主機操作程序一冊、
    股東分配獎金紀錄一冊、新帳戶之帳號申請一冊、空白之買賣指令單一冊、客戶
    下單錄音帶十四捲、客戶交易單據一冊、客戶交易單據一冊、寅○○聯絡簿一冊
    、電腦主機硬碟一具、應徵人員紀錄一份、八十九年七月份通聯紀錄一份、人事
    資料一份、應徵人員電話內容一份、登報廣告及應徵電話一份、登報廣告資料一
    份、交易室（抄寫室）分配表一份、交易盈虧表一份、電話帳單及通話明細一份
    、網路收費表一份、電匯單回條一張、代客買賣外匯下單錄音帶一袋等，因認被
    告癸○○、卯○○、寅○○所為係違反期貨交易法第一百十二條第三款、第四款
    、第五款之罪。被告卯○○、癸○○另違反公司法第十五條第三項、第一項之規
    定。
二、被告癸○○、卯○○、寅○○被訴違反期貨交易法無罪部分：
(一)、按犯罪事實應依證據認定之，無證據不得推定其犯罪事實；又不能證明被告犯罪
    者，應諭知無罪之判決，刑事訴訟法第一百五十四條、第三百零一條第一項，分
    別定有明文。次按，告訴人之陳述如無瑕疵，且就其他方面調查又與事實相符，
    固足採為科刑之基礎，倘其陳述尚有瑕疵，則在未究明前，遽採為論罪科刑之依
    據，即難認適法，最高法院著有六十一年台上字第三Ｏ九九號判例可資參照。
(二)、訊據被告卯○○、癸○○、寅○○固未否認在右揭時、地任職於鼎泰公司，而該
    公司對外宣稱係經營期貨業務之事實，惟否認有違反期貨交易法、公司法之犯行
    ，被告卯○○辯稱：當時有一叫桑尼之香港人，以每月四萬元之薪水，請其當負
    責人，事實上自己並未實際參與公司經營，只有偶而去公司看看，後來有出資，
    但公司實際上由桑尼經營，後來由壬○○負責公司運作等語；被告癸○○則辯稱
    ：當初其去鼎泰公司應徵業務幹部，桑尼告知公司係提供客戶看盤及交易設備，
    從事外幣及期貨之買賣，才同意以每月四萬元之薪水，擔任公司之負責人，但是
    實際上係擔任總務之類的工作，並未負責公司業務等語；被告寅○○辯稱：自八
    十九年一月底起任職於鼎泰公司，只負責櫃臺及客戶之間訊息及文件傳遞之工作
    ，客戶都是自己打電話到澳門下單，自己並不知公司從事外幣期貨買賣是違法的
    等語。
(三)、本件公訴人認被告三人涉有前開罪嫌，雖提出下列證據為其論斷之依據：(1)、證
    人丙○○於偵查及本院審理中；證人甲○○、子○○、辛○○、巳○○、丑○○○、孟令民、乙○○、庚○○、己○○、丁○○、戊○○等人於調查局訊問中之
    指述。(2)、報紙廣告、匯款單、當日交易紀錄、照片四張、外匯收支或交易申報
    書、鴻福國際交易中心合約書、授權書、信用客戶同意書、賣出指令、買入指令
    、經濟部商業司－公司基本資料查詢結果、電信使用者資料查詢單、佣金獎金與
    福利辦法、交易查詢清單、存款對帳單等扣案物。(3)、被告卯○○於調查站筆錄
    中自承鼎泰公司除提供電腦設備，提供客戶外匯即時行情外，若客戶看盤後如欲
    下單者，即可填寫賣出買入指令單，交給公司人員送到盤房（即服務台），再由
    公司人員代客戶打電話到澳門下單買賣外匯等語。(4)、依財政部證券暨期貨管理
    委員會（八六）台才證（五）字第五六五六０號函、中央銀行外匯局（八六）台
    央外柒字第四０二五四九號函所示，外幣保證金交易為期貨交易法第三條第一項
    第四款槓桿保證金交易之一種，另期貨仲介亦屬期貨商之業務，非經主管機關核
    准，不得經營，否則即違反期貨交易法第五十六條第一項、第八十二條第一項之
    規定，應依同法第一百十二條第三、四、五款規定處罰。鼎泰公司既未獲准經營
    外幣保證金等期貨業務，依法自不得經營。然而被告三人是否有如前所述違反期
    貨交易法之犯行，首應審究者，在於鼎泰公司實際上有無從事外匯保證金交易等
    期貨業務之事實。經查：
(1)、證人即被害人辛○○於調查局中證稱：伊於八十九年四月十三日進入該公司，以
    內勤職員任用，公司主管ＴＯＭＭＹ（經指認為壬○○）主動帶領伊熟識外幣買
    賣的各種知識，在旁邊指導或安排其他人員慫恿伊嘗試買賣，伊便將自己積蓄的
    新台幣一百零五萬元（美金三萬元）作為買賣外幣保證金，在ＴＯＭＭＹ引導下
    填寫相關文書後，於八十九年四月二十日及二十五日以電話向鴻福交易中心下單
    ，前後共一百十二口，同月二十八日時因所有投資已完全虧損才停止操作，伊都
    是透過鼎泰公司進行間接下單，至於該公司是否真正下單至澳門，則無法確定等
    語（法務部調查局高雄縣調查站之調查卷八十九年五月一日訊問筆錄），繼而於
    本院審理中證稱：伊是看報紙廣告至鼎泰公司求職，通過面試之後，便被帶到一
    個小房間，裡面有螢幕可以看市場行情，有一個自稱客戶之人告訴伊如何買賣就
    可以賺錢，另外有一位自稱員工之人出示資料予伊告知如何為交易可以賺錢，之
    後房間內又多了一個人說賺了很多錢，所以自己才與鼎泰公司簽約，將款項匯至
    澳門而為交易等語（見本院九十年七月三日筆錄第五頁以下）。證人即被害人巳
    ○○於調查局中則證稱：伊於八十九年元月十四日依報紙廣告至鼎泰公司應徵，
    約莫經過三、四天，該公司業務員便不斷慫恿伊存入保證金從事外匯交易，ＴＯ
    ＭＭＹ（經指認為壬○○）為公司重要幹部，伊共繳交二次保證金，分別為二萬
    美元及三萬美元，公司表示伊每開戶一萬美元有四千美元的信用利潤，下單買賣
    外幣保證金每口美金五百元，若過夜每口美金一千五百元，伊透過鼎泰公司進行
    間接下單，至於鼎泰公司是否真正下單至澳門與否伊不確定，伊自己算伊應該還
    有剩二萬美元，但公司說伊已虧損殆盡等語（法務部調查局高雄縣調查站之調查
    卷八十九年五月一日訊問筆錄），又於壬○○所涉違反期貨交易法等案件審理中
    證稱：伊是看自由時報至鼎泰公司應徵抄寫員，當時有一位叫「阿生」的請王先
    生操盤三天即賺了十幾萬，伊一時心動交了一百七十幾萬給該公司，很短的時間
    內錢即虧光了，壬○○也幫伊操作過，那次錢也虧損掉，最後一次確實是壬○○
    幫伊操盤（見台灣台北地方法院八十九年度訴字第一一一一號案件審卷(一)第八十
    五頁反面至第八十六頁）等語綦詳，核與其餘被害人甲○○於偵查中及子○○、
    丙○○於偵查及本院審理時之指述情節若合符節（甲○○之部分：見八十九年度
    偵字第一一二九四號卷八十九年四月五日訊問筆錄；子○○之部分：見同卷八十
    九年六月五日訊問筆錄及本院九十二年八月十九日與十二月二十九日筆錄；丙○○部分見同卷八十九年九月十四日訊問筆錄及本院九十一年八月二十九日與九十
    二年八月十九日筆錄）。是就各該被害人前開所言雖足認其等因相信鼎泰公司確
    有從事期貨交易業務而與該公司簽約並匯款至澳門欲做為期貨交易之保證金，並
    進而為疑似期貨交易之行為，然卻不足以證明鼎泰公司是否確有將被害人等為交
    易之訊息對外傳送進而為期貨交易，而無從認定鼎泰公司有實際經營期貨交易業
    務。
(2)、再者，據本件被害人辛○○所提出下單之憑證、鴻福國際中心終止投資戶口之收
    據、佣金獎勵津貼轉帳書、對帳單（附於被害人辛○○調查卷八十十九年五月一
    日訊問筆錄之後）；被害人甲○○所提出大眾銀行所出具甲○○匯出款項與ＧＲ
    ＥＡＴＬＥＧＥＮＤＴＲＡＤＥＩＮＴＥＲＮＡＴＩＯＮＡＬＣＯ之收據、對帳
    單（附於八十九年度偵字第一一二九四號卷八十九年四月五日訊問筆錄之後）；
    被害人子○○所提出之對帳單、大眾商業銀行出具匯出匯款賣匯水單、外匯收支
    或交易申報書、高雄銀行出具子○○匯與ＧＲＥＡＴＬＥＧＥＮＤＴＲＡＤＥＩ
    ＮＴＥＲＮＡＴＩＯＮＡＬＣＯ之收據（附於八十九年度偵字第一一二九四號卷
    八十九年六月五日訊問筆錄之後）等證據，均係鼎泰公司單方面提出關於交易及
    結算結果，另觀諸扣案之證物，亦未足以證明鼎泰公司確實有與澳門何單位為外
    匯保證金交易之記錄。再經台灣高等法院於該院九十一年度上訴字第一六四三號
    案件審理中向行政院大陸委員會澳門事務函查之結果顯示，所謂「鴻福國際交易
    中心」，並未在澳門商業登記作商業登記，亦非澳門金融管理局所核准之金融機
    構，雖在澳門財政局有公司登記，但目前公司地址已為他公司所租用，該公司登
    記納稅義務人為ＬＥＵＮＧＮＧ，ＨＡＯＸＩＡＮ自二○○一年十一月份離開澳
    門後，再無入境澳門紀錄，有該處九十二年一月八日（九十二）澳處服字第○○
    八二號函附本院卷可參，足見「鴻福國際交易中心」並非經營外匯保證金買賣之
    金融機構，從而，縱有被害人等匯款至澳門之事實，亦難認鼎泰公司確有對外為
    外匯保證金交易。
(3)、此外，經查閱扣案物中關於鼎泰公司電腦硬碟所存客戶交易紀錄，各該客戶之交
    易帳單所記載同一日同一類外匯之收盤價格竟然有別，以八十九年二月二日為例
    ，商品種類為「JYP（日圓）」者，於編號C8091客戶之收盤價為110.5至110.6美
    元，然於編號C8019客戶之收盤價則為111.00至111.10美元，於編號C8002號客戶
    之收盤價又為107.55至107.65美元，有列印自扣案硬碟之交易帳單（
    CONFIRMATION／STATEMENT OFACCOUNT）可憑，又經本院自中央銀行網站查詢同
    日東京交易市場日圓與美元匯率收盤價格為108.55元，有卷內所附八十九年度我
    國與十六個主要貿易對手通貨兌美元之匯率日資料查詢結果可憑，鼎泰公司提供
    與各該客戶之交易價格竟然相互有異，且與國際市場之交易價格有別，益足徵其
    向客戶聲稱有替其等向澳門下單為外匯保證金交易一情並不足採。
準此，既無積極證據顯示鼎泰公司確有對外下單為外匯之保證金交易，則被告三人所
為顯與期貨交易法所規範之犯罪類型有間，自難以該罪相繩，是就被告三人被訴違反
期貨交易法之部分，應為無罪之諭知。至鼎泰公司若向客戶佯稱替其等下單為外匯交
易而收取手續費卻未為之之所為是否構成詐欺之犯罪行為，因與本件業經起訴之基本
社會事實不同，本院無從併予審究，自應由檢察官另就此一部份為偵查處理，附此敘
明。
(四)、又本件就被告三人違反期貨交易法之部分既為無罪之諭知，則台灣台北地方法院
    檢察署移請併案審理之九十年度偵字第二０六九二號、第一四一八六號被告寅○○涉嫌違反期貨交易法案件，即與本案無裁判上一罪關係，宜退由檢察官另為適
    法之處理。
三、被告癸○○、卯○○被訴違反公司法免訴部分：
(一)、按檢察官於第一審辯論終結前，發見有應不起訴或以不起訴為適當之情形者，得
    撤回起訴。撤回起訴，應提出撤回書敘述理由。刑事訴訟法第二百六十九條定有
    明文。本件公訴人雖於審理期日以言詞表示就被告癸○○及卯○○被訴違反公司
    法部分撤回起訴，然因未具備書面之要件，故不生撤回之效力，本院仍應就被告
    癸○○及卯○○被訴違反公司法部分為審究，合先敘明。
(二)、按案件有犯罪後之法律已廢止其刑罰之情形者，應諭知免訴之判決，刑事訴訟法
    第三百零二條第四款定有明文。經查，公司法業於九十年十月二十五日經立法院
    三讀修正通過，並經總統於同年十一月十二日公布，於同年十一月十四日開始施
    行，其中該法第十五條第一項、第三項原有之刑事罰，已經廢止，揆之上開說明
    ，被告癸○○、卯○○被訴違反公司法第十五條第一項、第三項之犯行部分，應
    有刑事訴訟法第三百零二條第四款規定之適用。
綜上所陳，既不能證明鼎泰公司確有經營如公訴人所稱之外匯保證金交易等期貨業務
，揆諸首揭說明，自應就被告三人違反期貨交易法之部分，為無罪之諭知；另公司法
第十五條第一項、第三項原有之刑事罰既已廢止，則應就被告癸○○、卯○○被訴違
反公司法之部分為免訴之諭知。
據上論斷，應依刑事訴訟法第三百零一條第一項、第三百零二條第四款，判決如主文
。
本案經檢察官辰○○到庭執行職務
中      華      民      國      九十二    年    十二    月    三十一    日
                                  臺灣高雄地方法院刑事第十庭
                                      審判長  法  官    李璧君
                                              法  官    吳志豪
                                              法  官    卓立婷
右正本證明與原本無異。
如不服本判決，應於判決送達後十日內，向本院提出上訴狀。
                                              書記官    李春慧
中      華      民      國      九十三    年      二    月      三      日


司法院資訊處製作；財團法人民間司法改革基金會備份。
